【裁判字號】    89,上,102
【裁判日期】    900118
【裁判案由】    債務人異議之訴
【裁判全文】
臺灣高等法院高雄分院民事判決  八十九年度上字第一○二號
      上  訴  人  乙○○
      被上訴人    高雄區中小企業銀行股份有限公司
                              .
      法定代理人  甲○○      .
      訴訟代理人  丙○○      .
右當事人間債務人異議之訴事件，上訴人對於中華民國八十八年十二月二十三日臺灣
屏東地方法院八十八年訴字第六八四號第一審判決提起上訴，本院判決如左：
      主      文
上訴駁回。
上訴費用由上訴人負擔。
      事      實
甲、上訴人方面：上訴人未於言詞辯論期日到場，據其前於準備程序到庭及提出書狀
    聲明、陳述如后。
壹、聲明：
一、原判決廢棄。
二、台灣屏東地方法院民國八十七年度執字第八六二號強制執行事件就上訴人所有坐
    落屏東縣恆春鎮○○○段二二○之一○地號土地所為之強制執行程序撤銷。
三、第一、二審訴訟費用由上訴人負擔。
貳、陳述：除引用原判決書之記載外，補稱：
一、本件屏東縣政府辦理徵收，應先將補償費償還抵押權部分後予以提存，詎該機關
    於八十四年六月十四日公告徵收確定時，竟將徵收款全額附對待給付條件於八十
    四年七月七日提存予土地所有權人即上訴人，致上訴人亦無從提領以清償被上訴
    人，因此延遲數月所孳生利息，非可歸責上訴人，不應由上訴人支付遲延利息。
二、屏東縣政府上開提存附有「應由土地所有人提出清償塗銷抵押權之證明」之條件
    ，本件執行事件，被上訴人為抵押權人，不受上開條件之約束，執行處可直接執
    行，可免生利息，詎屏東地方法院執行處不如是，與屏東縣政府數度公文往返，
    致無端孳生利息高達新台幣（以下同）一百七十餘萬元，又因發覺有誤，在各種
    條件未變更下，始發給命令由被上訴人領取，衍生之責任，顯非可歸責於上訴人
    。
三、本件土地徵收被上訴人應知悉無訛，屏東縣政府通知被上訴人領取補償費，上訴
    人亦表示同意由被上訴人出面領取，以清償其抵押債務，被上訴人卻不前往領取
    ，致屏東縣政府予以提存，而拖延未能不與徵收機關配合受領，遲至八十四年七
    月二十五日始向屏東縣政府陳報請求領取補償款，以致該補償費已提存無法領取
    ，致孳生利息，應自負遲延責任。
四、被上訴人已受屏東縣政府通知請領，上訴人亦表示同意由被上訴人出面領取，以
    清償其抵押債務。被上訴人卻不前往領取，致屏東縣政府予以提存，而拖延未能
    結清債務，利息損害因而擴大，被上訴人亦有過失，依民法第二百十七條之規定
    ，應免除上訴人之利息責任，始符公平。
五、屏東縣政府通知領取補償費，但因上訴人不服徵收程序，訴願中，因此未前往領
    取，亦未出具同意書由被上訴人領取。
六、本件被上訴人於系爭抵押物徵收公告期滿之翌日起，即處於應受領補償金以清償
    抵押債權之地位，其竟未依規定提出債權憑證、他項權利證明書、設定契約書等
    ，單獨向徵收機關申請領取債權額限度內之補償款，應自八十四年六月十五日起
    ，負遲延責任。是自其時起，上訴人即無須支付利息。即本件上訴人應償還被上
    訴人之款項除本金二千萬元外，利息應自八十四年五月十三日起算至八十四年六
    月十四日止，為十九萬七千二百六十元，然被上訴人竟自屏東縣政府提存之補償
    費中提領二千一百萬元，已溢領八十萬二千七百四十元。從而被上訴人據臺灣屏
    東地方法院八十四年促字第五一八八號支付命令，主張上訴人尚欠其利息一百七
    十四萬一千零四十三元，向同法院執行處聲請強制執行，查封上訴人之財產，核
    屬無據。
參、證據：除引用原審立證方法外，補提：屏東縣政府函二份為證，並聲請調閱臺灣
    屏東地方法院八十七年執字第八六二號及八十四年存字第五四五號、五四六號卷
    。
乙、被上訴人方面：
壹、聲明：
一、上訴駁回。
二、上訴費用由上訴人負擔。
貳、陳述：除引用原判決書之記載外，補稱：
一、上訴人提供被上訴人設定抵押而被徵收之屏東縣恆春鎮○○○段五○四及五○四
    之四號土地，分別於八十四年三月及五月經台灣省政府核准徵收，第一筆於八十
    四年六月七日、第二筆於八十四年六月十四日公告期滿，依土地法第二百三十三
    條之規定，徵收補償費應於公告期滿後才能發給。
二、因屏東縣政府遲未通知發放補償費，被上訴人乃於八十四年七月十四日及七月二
    十五日兩次向屏東縣政府要求領取補償費，屏東縣政府均予拒絕，其理由為上訴
    人向被上訴人借錢係提供九筆土地共同擔保，本次祇徵收其中二筆，故被上訴人
    須先與上訴人認定該二筆土地擔保金額各為若干？並徵得上訴人同意會同辦理抵
    押權內容變更登記後，提具協議書及債權憑證、他項權利證明書、設定契約書、
    部分清償證明書才能領取。確定擔保金額部分，被上訴人希望係上訴人所積欠之
    債權額全部，上訴人不同意，不肯出具同意書，致無法領取。
三、因屏東縣政府將補償費提存至臺灣屏東地方法院，被上訴人便於八十四年九月間
    向臺灣屏東地方法院聲請強制執行該筆補償費，但該院提存所聲明異議，謂屏東
    縣政府於提存時曾提出對待給付條件，該提存款尚非上訴人所有，需屏東縣政府
    同意，被上訴人才得領取，而屏東縣政府遲至八十五年三月四日及八十五年五月
    四日才分別同意被上訴人領取部分補償費，被上訴人分別於八十五年五月十日及
    六月二十六日領取，被上訴人積極領取補償費，並無遲延情事。
四、又屏東縣政府所以會將補償費提存至法院，係因屏東縣政府要求上訴人先與抵押
    債權人協商辦理塗銷抵押權登記手續，即先向被上訴人還錢，才能領取補償費，
    惟上訴人不願意如此辦理之故。
參、證據：除引用原審立證方法外，補提：屏東縣政府函六份、陳情書一份、被上訴
    人函一份、提存通知書二份、臺灣屏東地方法院執行處函一份、臺灣屏東地方法
    院提存所函二份、支出傳票一份、劃收報單一份為證，並聲請訊問證人李耀勝。
丙、本院依職權向屏東縣政府調閱本件相關往來文件等資料。
      理      由
一、上訴人未於言詞辯論期日到場，核無民事訴訟法第三百八十六條各款所列情形，
    爰依被上訴人之聲請，由其一造辯論而為判決。又被上訴人主張其法定代理人原
    為劉燕堂（原審判決誤載為劉景堂），於訴訟中變更為甲○○，聲明承受訴訟等
    語，提出其總行函件一份為證，核無不合，應予准許。
二、上訴人起訴主張：其提供土地向被上訴人借款二千萬元，嗣其中坐落屏東縣恆春
    鎮○○○段五○四及五○四之四號土地（以下稱被徵收土地）於八十四年五月五
    日為屏東縣政府徵收，縣政府通知被上訴人領取之徵收補償金，已足清償抵押債
    權全額，徵收公告於同年六月十五日確定，前揭貸款之利息即應自該日起停止計
    算，其自同年五月十三日起未再繳納利息；而自八十四年五月十三日起算至八十
    四年六月十四日止之利息僅十九萬七千二百六十元，然被上訴人已於八十五年五
    月十日領得徵收補償金二千一百萬元，除本金二千萬元外，被上訴人多領取之一
    百萬元，已超過其所應得之利息，兩造間已無任何債務關係，被上訴人竟未塗銷
    抵押權，又以上訴人尚欠一百七十四萬一千零四十三元為由，對其所有如上訴之
    聲明所示之土地聲請強制執行，為此爰依強制執行法第十四條之規定，提起本件
    訴訟等語。
三、被上訴人則以：上訴人於八十年七月二十六日及同年八月二十七日提供所有坐落
    屏東縣恆春鎮○○○段五○四、五○四之三、五○四之四、五○四之五、鼻子頭
    段二二○之一○、二二○之一一、九一、九二之一、九一之二號等九筆土地（以
    下稱設定抵押土地）予被上訴人設定本金最高限額抵押權二千七百萬元，並於八
    十三年八月十二日向被上訴人借款二千萬元，但僅繳息至八十四年五月十三日止
    ，被上訴人乃聲請核發支付命令，該支付命令於八十四年十一月二日確定；上訴
    人所有前開設定抵押土地其中二筆為屏東縣政府徵收，雖經屏東縣政府發函通知
    上訴人應先行與債權人協商辦理塗銷登記手續，以便領取補償費，惟上訴人均未
    與被上訴人配合辦理，嗣屏東縣政府將補償費提存至臺灣屏東地方法院，被上訴
    人始於八十四年九月間向臺灣屏東地方法院聲請強制執行該筆補償費，但該院提
    存所聲明異議，謂屏東縣政府於提存時曾提出對待給付條件，該提存款尚非上訴
    人所有，需屏東縣政府同意，被上訴人才得領取，而屏東縣政府遲至八十五年三
    月四日及八十五年五月四日方才分別同意被上訴人領取部分之補償費，被上訴人
    於八十五年五月十日及六月二十六日始領得二千一百萬元，因此上訴人上開借款
    之利息、違約金均應算至八十五年六月二十六日止，故上訴人尚有一百七十四萬
    一千零四十三元之本金未清償等語，資為抗辯。
四、被上訴人抗辯：上訴人於八十年七月二十六日及同年八月二十七日提供上開九筆
    土地予被上訴人設定本金最高限額抵押權二千七百萬元，並於八十三年八月十二
    日向被上訴人借款二千萬元，僅繳息至八十四年五月十三日止，被上訴人即聲請
    核發支付命令，該支付命令並於八十四年十一月二日確定，上訴人所有前開設定
    抵押土地其中二筆（五○四及五○四之四地號）被徵收，分別於八十四年六月七
    日及八十四年六月十四日公告期滿，屏東縣政府將補償款提存於臺灣屏東地方法
    院提存所，被上訴人於八十五年五月十日及六月二十六日始領得二千一百萬元之
    事實，為上訴人所不爭執，被上訴人該部分抗辯應堪信實。至上訴人主張：屏東
    縣政府已分別於八十四年五月五日、五月十三日發函通知被上訴人領取徵收補償
    金，該補償金已足清償抵押債權全額，徵收公告於同年六月十五日確定，前揭貸
    款之利息應自該日起停止計算，被上訴人遲至八十五年五月十日始領取，此期間
    所衍生之利息、違約金，應由被上訴人自行負責云云，為被上訴人所否認。經查
    ：
（一）被上訴人辯稱：屏東縣政府於八十四年五月五日、五月十三日所發之函件內容
      ，係要兩造協商辦理塗銷抵押權登記手續，並非要被上訴人領取徵收補償金等
      語，業據提出屏東縣政府八十四年五月五日八四屏府地權字第六七八五三號函
      、八十四年五月十三日八四屏府地權字第七○三八七號函、被上訴人陳情書及
      函、屏東縣政府八十四年七月二十一日八四屏府地權字第一一五一五五號函、
      八十四年九月二十三日八四屏府地權字第一四九一四七號函各一份為證（本院
      卷五十九至六十九頁），核與本院依職權向屏東縣政府調閱系爭被徵收土地該
      府與相關當事人之往來文件無訛，並為上訴人所不爭，屏東縣政府前開七○三
      八七號函說明三明白表示：「台端為本筆土地他項權利人如認為債權額有錯誤
      或遺漏等情事，請於公告期間內以書面向恆春地政事務所申請更正，並請與債
      務人（指上訴人）協商辦理塗銷登記手續」等語，並非通知被上訴人逕行前往
      領取補償費，屏東縣政府對於被上訴人申請領取補償費之陳情書，亦以前開一
      一五一五五號函答覆：「因該抵押權計有九筆土地共同擔保，請與義務人（指
      上訴人）協商認定該二筆土地擔保金額各為若干？並徵得（上訴人）同意會同
      辦理抵押權內容變更登記後，提具協議書及債權憑證、他項權利證明書、設定
      契約書、部分清償證明書來府申辦領款手續」等語明確。被上訴人乃以其程序
      處理有誤，再發函要求領取補償金，屏東縣政府猶以一四九一四七號函答覆稱
      其係依據台灣省政府地政處函示處理，仍堅持依前文所示之程序，並未同意被
      上訴人直接領取補償費甚明。
（二）另與上訴人協商確定擔保金額部分，被上訴人抗辯其希望係上訴人所積欠之債
      權額全部，因上訴人不同意，不肯出具同意書，仍無法達成等語，已經證人即
      被上訴人銀行承辦人員李耀勝到庭證實無訛，上訴人亦自承雖同意被上訴人領
      取補償費，但並未出具同意書等語，足認被上訴人抗辯兩造對於擔保金額之數
      額無法達成合意，致無法領取系爭補償費一節，尚堪採信。職是，上訴人所稱
      屏東縣政府通知被上訴人領取補償費，上訴人亦同意其前往領取，是被上訴人
      本身怠於領取，應自負遲延責任云云，顯與事實有間，無足採取。
（三）又屏東縣政府係因上訴人拒絕受領，始依土地法第二百三十七條之規定，將系
      爭補償費，以八十四年存字第五四五、五四六號提存於臺灣屏東地方法院提存
      所待領，有前揭一一五一五五號函足憑。被上訴人並抗辯：其以確定之支付命
      令聲請強制執行，經臺灣屏東地方法院執行處以八十四年執字第三三三○號受
      理在案，執行法院欲執行該筆補償費，但該院提存所以屏東縣政府於提存時曾
      提出對待給付條件，該提存款尚非上訴人所有為由，聲明異議，不同意被上訴
      人領取補償款，而屏東縣政府遲至八十五年三月四日及八十五年五月四日方同
      意被上訴人向提存所領取部分補償費，被上訴人因此於八十五年五月十日及六
      月二十六日共領得二千一百萬元等語，有被上訴人提出之臺灣屏東地方法院執
      行處八十四年十一月七日屏院鑫民執辛三三三○字第一一四八一號函、提存所
      八十四年十一月十日八十四年屏院鑫存字第六八○號函、八十五年一月二十二
      日八十五年屏院鑫存八四存五四五、五四六字第九三號函、屏東縣政府八十五
      年三月四日八五屏府地權字第二八六八一號函、八十五年五月四日八五屏府地
      權字第六五三○八號函附卷足稽（本院卷七十四至八十頁），並經本院向臺灣
      屏東地方法院執行處及提存所調閱該院八十四年執字第三三三○號、八十七年
      執字第八六二號、八十四年存字第五四五、五四六號提存所等卷查核無誤，被
      上訴人該部分抗辯，洵屬有據。上訴人主張被上訴人遲延受領云云，並無足採
      。
（四）又查，上訴人向被上訴人借款二千萬元，兩造間所成立者乃私法上之消費借貸
      契約，而上訴人所有土地被屏東縣政府徵收，二者間所成立者乃一公法關係，
      其間屏東縣政府發放補償費之程序，是否符合相關法規之規定，自與本件系爭
      抵押債權之清償無涉。兩造間之消費借貸關係仍須上訴人完全清償後始消滅，
      並不受抵押物被徵收之影響，屏東縣政府縱依法將補償金發放予為抵押債權人
      之被上訴人，其性質亦屬代為債務人之上訴人清償債務甚明。本件屏東縣政府
      既因前述原因，未將補償金直接發放於被上訴人，則兩造間之債權債務關係在
      被上訴人取償前自仍存在。上訴人主張於系爭被徵收土地公告確定時，被上訴
      人之抵押借款利息只能計至該日為止，尚乏依據。
（五）上訴人自八十四年五月十三日起即未依約繳息，被上訴人於八十五年六月二十
      六日始先後領得徵收補償金計二千一百萬元，期間所衍生之遲延利息、違約金
      本應由上訴人負擔，殆無疑義，是上訴人執上開情詞所為之主張，均無足取。
      被上訴人抗辯依兩造約定之抵充順序，上開金額先抵充利息、次抵充違約金，
      被上訴人於八十五年五月十日受償一千五百二十四萬四千七百九十元及六月二
      十六日受償五百七十五萬五千二百一十元，有被上訴人往來支出傳票、劃收報
      單各一份附卷可稽（見本院卷第八十一頁），被上訴人依上開抵充方式將上訴
      人所積欠之本金其利息、違約金分別計至各該日為止，上訴人尚有一百七十四
      萬一千零四十三元之本金未清償，並無違誤。上訴人主張利息應僅計至八十四
      年六月十五日徵收公告確定之日，上訴人已無積欠被上訴人任何債務云云，不
      足採信。
五、按執行名義成立後，如有消滅或妨礙債權人請求之事由發生，債務人得於強制執
    行程序終結前，向執行法院對債權人提起異議之訴，強制執行法第十四條第一項
    定有明文。所謂消滅或妨礙債權人請求之事由，係指債權人就執行名義所示之請
    求權，全部或一部消滅，或債權人就執行名義所示之請求權，暫時不能行使如同
    意延期清償、債務人行使同時履行抗辯權而言。本件被上訴人據以強制執行之執
    行名義為臺灣屏東地方法院八十四年度促字第五一八八號支付命令，於八十四年
    十一月二日確定，被上訴人雖於八十五年五月十日、六月二十六日先後受償二千
    一百萬元，然被上訴人對上訴人尚有一百七十四萬一千零四十三元之債權存在等
    情，已如前述，被上訴人既對於上訴人尚有一部份之債權請求權存在，則上訴人
    依據上揭法條規定，請求將臺灣屏東地方法院八十七年度執字第八六二號強制執
    行事件中，被上訴人就上訴人所有坐落屏東縣恆春鎮○○○段二二○之一○號土
    地所為之強制執行程序全部撤銷，即無理由，應予駁回。原審為上訴人敗訴之判
    決，並無不合。上訴意旨指摘原判決不當，求予廢棄改判，為無理由，應予駁回
    。
六、據上論結：本件上訴為無理由，依民事訴訟法第四百四十九條第一項、第七十八
    條、第四百六十三條、第三百八十五條第一項前段，判決如主文。
中      華      民      國    九十      年      一      月      十八    日
                                      臺灣高等法院高雄分院民事第二庭
~B1審判長法官  高金枝
~B2法      官  簡色嬌
~B3法      官  陳真真
右為正本係照原本作成。
如對本判決上訴，須於判決送達後二十日內向本院提出上訴狀，其未表明上訴理由者
，應於上訴後二十日內向本院提出上訴理由書（均須按他造當事人之人數附繕本）。
上訴時應提出委任律師或具有律師資格之人之委任狀，並依附註條文規定辦理。
中      華      民      國    九十      年      一      月     二十     日
~B法院書記官  鄭靜芳
附註：
民事訴訟法第四百六十六條之一：
對於第二審判決上訴，上訴人應委任律師為訴訟代理人，但上訴人或其法定代理人具
有律師資格者，不在此限。
上訴人之配偶、三親等內之血親、二親等內之姻親，或上訴人為法人、中央或地方機
關時，其所屬專任人員具有律師資格並經法院認為適當者，亦得為第三審訴訟代理人。
第一項但書及第二項情形，應於提起上訴或委任時釋明之。
                                                                      Ａ


司法院資訊處製作；財團法人民間司法改革基金會備份。
